臺灣高等法院臺中分院民事判決
111年度重家上字第16號
上  訴  人  林有信


訴訟代理人  江銘栗律師
被  上訴人  劉役修
訴訟代理人  林伸全律師
上列當事人間夫妻剩餘財產分配事件，上訴人對於中華民國111
年2月25日臺灣臺中地方法院110年度重家財訴字第5號第一審判
決提起上訴，本院於111年8月9日言詞辯論終結，判決如下：
    主  文
一、原判決廢棄。
二、上開廢棄部分，被上訴人於第一審之訴駁回。
三、第一、二審訴訟費用，由被上訴人負擔。
    事實及理由
壹、被上訴人主張：兩造於民國91年4月28日結婚，婚後未以書
    面訂立夫妻財產制，應以法定財產制為兩造夫妻財產制。嗣
    兩造於106年3月2日經臺灣臺中地方法院（下稱中院），以1
    06年度司家調字第329號調解離婚成立。上訴人曾於106年10
    月5日起訴請求其給付夫妻剩餘財產差額之分配額，業經中
    院以106年度家財訴字第4號（下稱前案）民事判決確認其對
    上訴人之夫妻剩餘財產差額為新臺幣（下同）2,732萬6,835
    元（4,072萬7,084-1,340萬0,249），據而駁回上訴人之請
    求確定。其係於108年3月6日前案言詞辯論期日時，始知悉
    上訴人之婚後剩餘財產淨值大於其，故其於109年12月4日提
    起本訴，並無罹於2年之消滅時效等情。爰依民法第1030條
    之1第1項規定，請求上訴人給付夫妻剩餘財產差額之分配額
    1,366萬3,418元（2,732萬6,835÷2，元以下四捨五入），及
    其法定遲延利息。
貳、上訴人則以：兩造於106年3月2日調解離婚前，共同經營三
    綠科技股份有限公司（下稱三綠公司）、台灣科揚股份有限
    公司，二家公司及伊之財務運作全由被上訴人掌管、負責，
    其相當明瞭上訴人之資產負債狀況。且被上訴人於前案107
    年1月16日答辯狀，否認上訴人之消極財產主張為真正，且
    辯稱：上訴人未將土地及保單列入伊之婚後財產計算，可見
    被上訴人對上訴人有何積極、消極財產，知之甚詳。嗣被上
    訴人於前案聲請閱覽卷內所附106年12月14日兩造稅務電子
    閘門資料（下稱稅務電子資料）後，即已獲悉兩造婚後財產
    總額。被上訴人隨於107年8月15日前案答辯二狀，辯稱：因
    上訴人調解離婚時之財產大於其，故上訴人之前案請求，為
    無理由。準此，被上訴人至遲於前案107年8月15日提出答辯
    二狀時，即明知上訴人之財產較自己為多，故被上訴人遲至
    109年12月4日始提起本訴，已逾民法第1030條之1第5項所定
    2年消滅時效等語置辯。
參、原審為上訴人敗訴之判決，上訴人不服，上訴求為判決：一
    、原判決廢棄。二、上開廢棄部分，被上訴人於第一審之訴
    駁回。被上訴人則聲明：上訴駁回。　　
肆、兩造不爭執事項及本件爭點（參本院卷48頁）：
一、兩造不爭執事項：被上訴人對上訴人之夫妻剩餘財產差額之
    分配額為1,366萬3,418元。
二、本件爭點：起算被上訴人之夫妻剩餘財產分配請求權有無罹
    於2年消滅時效之知悉時點，究為上訴人主張之107年8月15
    日（即被上訴人於前案提出答辯二狀日），或原判決所認之
    108年3月6日（即前案言詞辯論期日）？　
伍、本院得心證之理由：
一、被上訴人主張：其對上訴人之夫妻剩餘財產差額之分配額為
    1,366萬3,418元之事實，為上訴人不爭執（參上述肆、不爭
    執事項：一、），並有前案確定判決附於原審卷23-33頁可
    參，此部分堪信為真實。
二、被上訴人之夫妻剩餘財產差額分配請求權，應已罹於2年之
    消滅時效：
　㈠被上訴人主張：其係於108年3月6日前案言詞辯論期日時，始
    知悉上訴人之婚後剩餘財產淨值大於其，故其於109年12月4
    日提起本訴，並無罹於2年之消滅時效之事實，為上訴人所
    否認，辯稱：被上訴人至遲於前案107年8月15日提出答辯二
    狀時，即已明知上訴人之財產較自己為多，故被上訴人遲至
    109年12月4日始提起本訴，已逾2年消滅時效。
　㈡按夫妻剩餘財產差額之分配請求權，自請求權人知有剩餘財
    產之差額時起，2年間不行使而消滅，民法第1030條之1第3
    項（嗣修正為第5項）前段定有明文。所謂「知有剩餘財產
    之差額」，係指明知他方之剩餘財產較自己為多，固不以知
    悉具體數額為必要，惟仍以客觀上足認一方明知他方財產較
    自己多，始足當之（參最高法院106年度台上字第2959號民
    事判決）。
　㈢被上訴人於107年8月15日，雖尚未能知悉其對上訴人之婚後
    剩餘財產差額之具體數額，但客觀上應已明知上訴人之婚後
    剩餘財產較自己為多：
 　 1.依前案卷內所附稅務電子資料所示，上訴人所有臺中市○○
      區○○段00000地號土地及坐落該土地上建物（門牌號碼：
      同○○○路0段000巷000弄00號，下稱○○區房地）之「土地公
      告現值」及建物之「房屋稅課稅現值」共計2,049萬3,400
      元（1,711萬6,000+337萬7,400），加計上訴人其他四筆
      投資財產價值603萬9,200元後，伊之財產總額為2,653萬2
      ,600元。被上訴人三筆投資價值共計之財產總額則為800
      萬0,830元等情，除為兩造所不爭執外，復據本院調取前
      案卷宗核閱無訛。
　　2.上訴人於前案中，固將伊為負責人之三綠公司之借款債務
      ，列為伊個人婚後債務，但業經被上訴人於107年1月16日
      言詞辯論期日提出答辯狀，除否認該等借款債務之真實性
      外，並明白指出：縱係該等債務屬實，債務人應為三綠公
      司，而非上訴人。且同時否認被上訴人之婚後財產應追加
      計算其於105年9、10月間，出售臺中市○○區○○路000巷0號
      房地（下稱○○區房地）所得價金1,750萬元。
　  3.依被上訴人於107年8月15日前案言詞辯論期日所提答辯二
      狀（參本院卷9、10頁）所載，其於前案辯稱：依稅務電
      子資料所示，上訴人名下財產總額為2,653萬2,600元，被
      上訴人僅為800萬元0,830元。且上訴人所有○○區房地，如
      以「市價」計算，價值勢必超過稅務電子資料所載數額（
      即2,049萬3,400元），故上訴人調解離婚時之剩餘財產，
      既超過被上訴人「甚多」，上訴人豈有再於前案，向被上
      訴人請求剩餘財產差額之理？並同時否認上訴人主張：伊
      所有○○區房地為三綠公司借名登記伊名下，並非屬伊之婚
      後財產之事實。
　　4.被上訴人於107年10月2月前案言詞辯論期日，再次重申：
      上訴人主張之婚後債務，均為三綠公司之債務，與上訴人
      無關。其於同日提出答辯三狀，辯稱：上訴人所有○○區房
      地市價總和勢必超過3,000萬元，並同時再次否認應將其
      出售○○區房地所得，追加計算為其之婚後財產；另辯稱：
      出售價金1,750萬元亦應扣除相關稅捐、費用及代償債務
      。
　　5.依前案確定判決所載，上訴人之婚後財產價值為4,072萬7
      ,084元（○○區房地經鑑定後「市價」價值為4,063萬5,226
      元+銀行存款3,013元+銀行存款8萬8,845元），至稅務電
      子資料所載之上訴人其他四筆投資財產價值603萬9,200元
      部分，則非屬伊之婚後財產。而被上訴人之婚後財產則為
      應追加計算其出售○○區房地實際所得1,340萬0,249元（即
      出售價金1,750萬元扣除相關稅捐、費用及代償債務），
      至稅務電子資料所載之被上訴人三筆投資財產價值共計80
      0萬0,830元部分，則非屬其之婚後財產。另上訴人主張之
      婚後借款債務部分，因係匯款至三綠公司帳戶內，難認屬
      上訴人個人之婚後債務。而○○區土地之抵押權所擔保借款
      債權之債務人為三綠公司，該借款債務亦非屬上訴人之婚
      後債務。至被上訴人辯稱之婚後借款債務部分，因已清償
      ，而非屬被上訴人之現存婚後債務。
　㈣基上等情，本院經綜合審酌上情，及兩造所為辯論意旨等一
    切情狀後，認應以上訴人所辯：被上訴人於107年8月15日提
    出答辯二狀時，即已明知上訴人之婚後剩餘財產較自己為多
    ，故其遲至109年12月4日始提起本訴，已逾2年消滅時效一
    節為可採。被上訴人就此部分之主張，核非可取。　　
三、按時效完成後，債務人得拒絕給付，民法第144條第1項定有
    明文。如前所述，被上訴人之夫妻剩餘財產差額之分配請求
    權，既已罹於民法第1030條之1第5項所定之2年消滅時效，
    且上訴人已為時效之抗辯，則其依民法第1030條之1第1項規
    定，請求上訴人給付其夫妻剩餘財產差額分配額1,366萬3,4
    18元，及其法定遲延利息，自為無理由。
四、綜上所述，原審誤認被上訴人之上開請求，並未罹於2年消
    滅時效，據而判命上訴人應給付被上訴人1,366萬3,418元本
    息，核有未洽。是上訴人提起上訴，求為廢棄原判決，為有
    理由，爰由本院將原判決予以廢棄，並駁回被上訴人於第一
    之訴。
五、本件事證已臻明確，兩造其餘之攻擊或防禦方法及所用之證
    據，經本院斟酌後，認為均不足以影響本判決之結果，爰不
    逐一論列，併此敘明。
陸、據上論結，本件上訴為有理由，判決如主文。
中　　華　　民　　國　　111 　年　　8 　　月　　23　　日
                   家事法庭   審判長法　官  王  銘
                                    法　官  張國華
                                    法　官  唐敏寶
正本係照原本作成。
如不服本判決，應於收受送達後20日內向本院提出上訴書狀，其
未表明上訴理由者，應於提出上訴後20日內向本院補提理由書狀
（均須按他造當事人之人數附繕本）。因疫情而遲誤不變期間，
得向法院聲請回復原狀。
上訴時應提出委任律師或具有律師資格之人之委任狀；委任有律
師資格者，另應附具律師資格證書及釋明委任人與受任人有民事
訴訟法第466條之1第1項但書或第2項所定關係之釋明文書影本。
如委任律師提起上訴者，應一併繳納上訴審裁判費。
                                    書記官  劉恒宏
　　　　　　　　　　　　　　　　　　
中　　華　　民　　國　　111 　年　　8 　　月　　23　　日